【裁判字號】    90,上易,49
【裁判日期】    900220
【裁判案由】    詐欺
【裁判全文】
臺灣高等法院刑事判決                  九十年度上易字第四九號
    上  訴  人  臺灣板橋地方法院檢察署檢察官
    被      告  甲○○
                乙○○○
右上訴人，因被告詐欺案件，不服臺灣板橋地方法院，八十九年度易字第一四號，中
華民國八十九年十一月八日第一審判決（起訴案號：臺灣板橋地方法院檢察署八十八
年度偵字第一四九三一、一五六九○號）提起上訴，本院判決如左：
    主      文
原判決關於呂邱鸞被訴詐欺告訴人丁○○部分撤銷。
乙○○○連續意圖為自己不法之所有，以詐術使人將本人之物交付，處有期徒刑伍月
，如易科罰金，以佰元折算壹日。
其他上訴駁回。
    事      實
一、乙○○○在台北縣樹林市博愛市場內，經營豆腐攤生意，對外舉債致經濟發生困
    難，且於民國八十六年間，所召集之民間互助會（其夫甲○○為名義會首），又
    倒會，已無支付能力，為彌補會款之用，竟基於意圖為自己不法之所有之概括犯
    意，隱瞞不欲還款之本意，於八十七年三月間之不詳日期，在台北縣樹林市○○
    街六三之十四號一樓丁○○住處，連續二次詐借各新台幣（下同）五十萬元，合
    計一百萬元，丁○○不疑有詐，陷於錯誤，如數交付，事後乙○○○又拒絕簽立
    借據，且分文未還，丁○○催討無著，始知受騙。
二、案經丁○○訴請台灣板橋地方法院檢察署檢察官偵查起訴。
    理      由
壹、撤銷改判部分：
  一、訊據被告乙○○○對前開事實除否認詐欺犯行外，其餘均坦承不諱，辯稱：伊
      向丁○○借款，房屋已委託仲介賣，尚未賣出，如果賣出，一定會還錢，沒有
      詐騙她等語。
  二、惟查被告乙○○○如何向丁○○詐取借款之事實，業據告訴人丁○○於本院審
      理中及偵審中指訴甚詳，且被告乙○○○於偵查中亦謂：「（問：你向丁○○
      借多少錢？）二次共一百萬元，約八十七年三月借的」、「（問：八十六年倒
      會後就發生經濟困難？）是的」、「（問：告訴人要求你補簽借據，你為何不
      補簽？）想等房子賣了，就直接還錢給她，所以不想補簽」、「（問：借款一
      百萬元是否全部未還？）是的」、「（問：借錢何用？）我會被倒，所以我向
      她借錢貼會腳」云云（詳八十八年度偵字第一四九三一號偵查卷訊問筆錄）。
      且同案被告即其夫甲○○於偵查中亦供稱：互助會實際負責人是乙○○○，她
      向丁○○借款，伊不知道等語。可見被告乙○○○平日經營豆腐攤，對外舉債
      致經濟發生困難，實際主持互助會又倒會，已無支付能力，為彌補會款之用，
      竟隱瞞不欲還款之本意，向告訴人丁○○詐借現款，事後拒絕簽立借據，當時
      又分文未還，甚至未提出任何分期償還計畫，自有詐欺為自己不法所有之意圖
      。至於被告乙○○○所辯房屋委託仲介賣云云，迄今已多年，仍無法出售解決
      債務，且不影響已成立詐欺之刑責。而告訴人丁○○於告訴狀所指之借款時間
      係八十四年四月及十月十二日，並無證據證明上開期間為正確，惟被告乙○○○一再承認乃八十七年三月間，與八十六年間倒會後為彌補會款之用符合，自
      以被告乙○○○供述為據。事證明確，被告乙○○○否認詐欺犯行，無非卸責
      之詞，不足採信，其犯行堪以認定。
  三、查被告乙○○○意圖為自己不法之所有，詐取借款，係犯刑法第三百三十九條
      第一項之詐欺取財罪。被告乙○○○二次詐欺取財行為，時間緊接，所犯構成
      要件相同，顯係基於概括犯意反覆為之，應成立連續犯，論以一罪。
  四、原審有關於乙○○○被訴詐欺告訴人丁○○部分（起訴二罪併罰），未詳審究
      ，一併諭知無罪之判決，尚有未合，檢察官此部分上訴，核有理由，自應由本
      院將原判決上開部分撤銷改判。爰審酌被告乙○○○詐借現款之動機、目的、
      金額、尚未償還全部款項及犯罪後態度等一切情狀，量處如主文第二項所示之
      刑，並諭知易科罰金之折算標準。
貳、駁回上訴部分：
  一、公訴意旨略以：被告甲○○、乙○○○係夫妻，竟基於意圖為自己不法所有之
      概括犯意聯絡，隱瞞渠等不欲還款之意思，於八十三年初，連續多次以週轉現
      金為由，向丙○○詐借一百二十萬元。又被告甲○○另行起意，由乙○○○出
      面，於八十七年三月間之不詳日期，連續二次向丁○○詐借各五十萬元，合計
      一百萬元，因甲○○、乙○○○多次藉故拖延，至今向丁○○借款部分仍分文
      未還，向丙○○借款部分，則僅清償一萬元，二人始知受騙。因認被告甲○○
      二次共同連續觸犯刑法第三百三十九條第一項之詐欺取財罪嫌。（告訴人丙○○、丁○○部分）被告乙○○○連續觸犯同一罪嫌（告訴人丙○○部分）云云
      ，無非以被告等均供承有向告訴人借款，且經告訴人及證人賴永仁之證述，告
      訴人丙○○提出之借據四紙，又被告無分期償還計畫為其論據。
  二、訊之被告等均否認有詐欺犯行，被告甲○○辯稱：有向告訴人借錢，但未騙人
      等語；被告乙○○○則辯謂：伊去借錢，借據是伊同意，甲○○簽的云云。
  三、經查告訴人丁○○部分，係被告乙○○○所為詐欺取財，如前所述。並無證據
      證明被告甲○○有犯意聯絡與行為分擔，自不能僅憑被告二人係夫妻，共同居
      住生活，且經營豆腐攤，遽斷被告甲○○有詐欺犯行，此外復查無其他積極證
      據足證被告甲○○有如公訴意旨所述，向告訴人丁○○詐借一百萬元，應認此
      部分不能證明被告甲○○犯罪。
  四、關於告訴人丙○○部分，被告二人固有簽立借據四紙，依告訴人丙○○於原審
      中謂：與他們是鄰居，認識十餘年，他們二人都有從八十三年初開始向伊借錢
      ，有算利息一分半，有付利息到八十六年三月，一個月利息有一萬五千元。另
      外伊有跟他的會，是乙○○○邀伊入會，會是乙○○○負責收會錢、標會等事
      宜，甲○○不管會的事情等情。被告二人既有付息，尚難認被告二人於借款時
      有行使詐術，並使告訴人丙○○陷於錯誤而交付財物，自不能以被告二人事後
      未按期清償，遽斷有共同連續詐騙告訴人丙○○之借款一百二十萬元，被告二
      人尚不成立詐欺取財罪（告訴人丙○○部分）。此外復查無其他積極證據足證
      被告二人有如公訴意旨所述共同向告訴人丙○○詐借一百二十萬元之情事，應
      認此部分乃民事問題，不能證明被告二人犯罪。
  五、原審關於被告甲○○部分及被告乙○○○被訴詐欺告訴人丙○○部分，諭知均
      無罪之判決，並無不合。檢察官上訴意旨略以：被告二人無積極出售房屋清償
      債務之誠意，且名下財產，多有設定抵押權，取得借款，仍不還款，顯係詐欺
      意圖云云，指摘原判決上開部分不當，求予撤銷改判。經查被告二人尚不成立
      上開部分詐欺犯行，如前所述。其上訴非有理由，應予駁回。
據上論斷，應依刑事訴訟法第三百六十九條第一項前段、第三百六十八條、第三百六
十四條、第二百九十九條第一項前段，刑法第五十六條、第三百三十九條第一項、第
四十一條第一項，罰金罰鍰提高標準條例第一條前段、第二條，判決如主文。
本案經檢察官彭坤業到庭執行職務。
中      華      民      國    九十      年      二      月     二十     日
                              臺灣高等法院刑事第四庭
                                  審判長法  官   蔡  永  昌
                                        法  官   徐  昌  錦
                                        法  官   許  宗  和
右正本證明與原本無異。
不得上訴。
                                        書記官   游  桂  
中      華      民      國    九十      年      二      月     二十一   日
附錄：本案論罪科刑法條全文
刑法第三百三十九條第一項：
意圖為自己或第三人不法之所有，以詐術使人將本人或第三人之物交付者，處五年以
下有期徒刑、拘役或科或併科一千元以下罰金。


司法院資訊處製作；財團法人民間司法改革基金會備份。
